最高法院刑事判決　　　　　　　　　　　　　　　九十三年度台上字第六六八五號
　　上　訴　人　台灣高等法院檢察署檢察官
　　被　　　告　甲○○
　　選任辯護人　曾孝賢律師
　　　　　　　　劉邦川律師
右上訴人因被告違反貪污治罪條例案件，不服台灣高等法院中華民國九十三年十月二
十一日第二審更審判決︵九十三年度上更(一)字第三五二號，起訴案號：台灣板橋地方
法院檢察署九十二年度偵字第四九六一、七二○九號︶，提起上訴，本院判決如左：
    主  文
原判決撤銷，發回台灣高等法院。
    理  由
本件原判決以公訴意旨認被告涉犯貪污治罪條例第四條第一項第五款之對於違背職務
之行為，要求賄賂罪嫌，但經原審審理結果，認為不能證明被告犯罪，因而撤銷第一
審之科刑判決，改判諭知被告無罪，固非無見。
惟查：一、犯罪已否起訴，係以檢察官起訴書所記載犯罪事實之範圍為斷，被告所犯
法條之記載，並非起訴之絕對必要條件；又刑事訴訟法第二百六十八條雖明定法院不
得就未經起訴之犯罪審判，但其事實如已為檢察官起訴書所敘明，則起訴法條縱有疏
漏，法院亦得就起訴之事實，變更起訴法條而為判決︵民國︹下同︺三十四年院解字
第二九二九號解釋及本院二十三年上字第一九六九號、六十四年台非字第一四二號判
例意旨參照︶。本件依檢察官起訴書所載，其證據並所犯法條欄固僅載稱被告所為﹁
係犯貪污治罪條例第四條第一項第五款之對於職務上行為要求賄賂罪嫌﹂，但其犯罪
事實欄既載有﹁︵被告︶為依據法令從事於公務之人員，竟意圖為自己不法之所有，
基於概括犯意，﹃利用查勘商家營業狀況之機會﹄，先後於……要求賄賂﹂等語，其
就被告利用職務上之機會詐取財物犯行部分，是否非併在起訴範圍之內，即非無詳求
之餘地。原審未遑斟酌及此，其判決理由認定：本件檢察官起訴書所認被告涉犯﹁依
據法令從事公務之人員違背職務之行為收賄﹂罪嫌，與檢察官在原審請求更正為﹁利
用職務上之機會詐取財物罪之犯罪事實﹂，二者基本社會事實並非同一，即應僅就被
告有無犯前開之對於違背職務之行為收受賄賂罪，予以審理，至於被告有無﹁利用職
務上詐取財物罪之犯罪﹂，因無從變更起訴法條，故不在審判範圍之列，經查被告係
財政部北區國稅局台北縣中和稽徵所助理稅務員，負責﹁營業稅永和五區﹂即台北縣
永和市○○路一號至七二○號、民享街、民光街、民有街、秀朗路一段及民族街等商
家營業稅之選案查核業務，其依法核定台北縣永和市○○路八三之一號﹁超凡美容用
品坊﹂︵即普莎米兒國際美容機構︶及同市○○路八十九號二樓﹁蘇莉斯ＳＰＡ會館
﹂准免使用統一發票，並無違背職務情事，其分別向各該商家之店長李藍湘、林癸妁
索賄之時間，均在各該店核准免使用統一發票之後，亦難認與上述其核定各該商家准
免使用統一發票之職務上行為有因果關係，乃以不能證明被告犯罪，因而撤銷第一審
依貪污治罪條例第四條第一項第五款論處被告罪刑之判決，改判諭知其無罪等情，自
難認允洽。二、依加值型及非加值型營業稅法及該法施行細則之規定，﹁理髮業﹂雖
屬該法所稱﹁其他依財政部規定免予申報銷售額之營業人﹂，而得免用或免開統一發
票，但上述﹁超凡美容用品坊﹂登記營業項目為﹁一、化粧品零售業。二、其他零售
業︵香精、精油︶。三、其他顧問服務業︵美容諮詢服務業︶。﹂另﹁蘇莉斯ＳＰＡ
會館﹂登記營業項目為﹁化粧品零售業︵限辦公室︶﹂，並有各該商號之台北縣政府
營利事業統一發證設立登記申請書在卷可稽︵見原審更(一)卷第一○四、一○五頁，上
訴卷第三十七、四十八頁︶，各該商號是否均屬上開法律所定﹁理髮業﹂之範圍，而
得准免使用統一發票，尚未臻明瞭。原判決理由謂各該商號均經核定屬於﹁其他經財
政部規定免予申報銷售額之營業人﹂，有財政部台灣省北區國稅局中和稽徵所九十三
年八月十二日北區國稅中和三字第○九三一○二三三八六號函覆在卷，為本屬於免用
或免開統一發票之對象云云，其對於﹁超凡美容用品坊﹂、﹁蘇莉斯ＳＰＡ會館﹂之
營業項目，是否確如被告所辯均屬劃歸﹁理髮業﹂而均本屬免為使用統一發票之營業
人，及被告有無利用其事後查核各該商家之實際營業與當初核定時之查證不符，乃藉
以違背職務索求賄賂之情事，並未進一步查明審認，即遽執為被告有利之認定，亦嫌
速斷。以上或為上訴意旨所指摘，或為本院得依職權調查之事項，應認原判決仍有撤
銷發回更審之原因。
據上論結，應依刑事訴訟法第三百九十七條、第四百零一條，判決如主文。
中　　　華　　　民　　　國　　九十三　　年　　 十二 　　月　　二十三　　日
                              最高法院刑事第十庭
                                  審判長法官  呂　潮　澤
                                        法官  吳　昆　仁
                                        法官  孫　增　同
                                        法官  吳　昭　瑩
                                        法官  劉　介　民
      右正本證明與原本無異
                                              書  記  官
中　　　華　　　民　　　國　　九十三　　年　　 十二 　　月　　二十八　　日
                                                                      Ｒ
